【裁判字號】    94,訴,7160
【裁判日期】    950707
【裁判案由】    確認本票債權不存在等
【裁判全文】
臺灣臺北地方法院民事判決              94年度訴字第7160號
原        告  騰豐科技股份有限公司
兼法定代理人  戊○○
原        告  丁○○
訴訟代理  人  戊○○
被      告  中租迪和股份有限公司
法定代理人  乙○○
訴訟代理人  丙○○
            甲○○
上列當事人間確認本票債權不存在等事件，本院於民國95年4月
17日言詞辯論終結，判決如下：
    主  文
原告之訴駁回。
訴訟費用由原告負擔。
    事  實
甲、原告方面：
壹、聲明：
一、請求確認被告持有原告於民國94年5月4日共同簽發之本票，
    其中超過新台幣（下同）58萬1,225元部分不存在。
二、第1項本票債權之利息高達年息20%約定無效，又兩造於94年
    5月4日簽定之賣協議書第3條第2項有關每日萬分之3（即年
    息10.95%）之違約金，應予酌減。
貳、陳述：
一、原告因分期購買晶片產品於94年5月4日與被告簽訂買賣契約
    書，曾共同簽發本票一紙728萬5,500元（下稱系爭本票）交
    被告收執，嗣因財務問題致無法清償被告所稱之所餘票款
    663萬4,500元，經被告聲請臺灣士林地方法院（下稱士林地
    院）於94年7月26日裁定准予強制執行系爭本票，原告於提
    起抗告，經該院駁回。原告雖簽發上開本票，但已償付金額
    65萬1,000元，尚欠663萬4,500元。
二、本案簽約時，雙方即行簽訂協議書，以借款回存方式，由原
    告提供150萬元現金作為履約保證金，然被告於計算本票債
    權時，未將該履約保證金150萬元退還予原告，亦未從本票
    未償付本息金額663萬4,500元中扣除該筆履約保證金。
三、又原告之設備供應商貿降機械股份有限公司（下稱貿隆公司
    ）業務主任高信雄，曾願以400萬元及50萬元購買上開IC晶
    片植晶機及噴印機，但因被告反對而使原告無法出售，致耽
    誤原告返還義務，損及原告權益至鉅。被告應依動產擔保交
    易法第22條規定賠償原告所受損害。
四、又原告除應就未償債務以年利率20%計息外，尚應就違約金
    按日以萬分之3計付違約金（換算利率為10.95%），合計年
    息約30.95%,另本件際融資金額為541萬2,225元（亦即被告
    實際匯入原告中國信託銀行帳戶之金額），每期分期付款金
    額亦已含有利息，經計算年利率約為61.12%，加計本項分期
    付款利息後，總年利率約計92.07%，偏離正常融資利率甚多
    。 為此
五、依上說明，原告名義融資額雖為691萬2,225元，實際融資金
    額實為541萬2,225元（即691萬2,225元－資無息回存150萬
    元），而原告於94年6月5日已償付65萬1,000元，設備質押
    價值約416萬元（以原質押價值833萬6,948元之5折計算因被
    告之阻礙出售應視同原告已付款)及設備拍賣前出售償付2萬
    元，總計已償付483萬1,000元，尚有58萬1,225元未償付（
    5,412,225-651,000-4,160,000-20,000=581,225）。為此依
    民事訴訟法第247條確定如聲明依所示事項，又被告訂立之
    利率過高，原告依民法第252條規定，聲請法院酌減利息。
參、證據：提出兩造訂立之買賣契約書影本、士林地院94年度票
    第5164號本票裁定影本、協議書影本、動產擔保交易登記標
    的物明細表影本、原告會計傳票與貸款餘額計算明細表影本
    、兩造間往來存證信函影本、原告匯款入銀行帳戶存摺影本
    及融資利率計算表影本等件為證。
乙、被告方面：
壹、聲明：如主文所示。
貳、陳述：
一、兩造於94年5月間訂立往來分期買賣契約，並由原告等共同
    簽發面額728萬5,500元。依票據法第5條規定，原告等應按
    所簽發本票金額負責。
二、原告於簽訂買賣契約時所交付予被告之150萬元保證金，其
    目的為擔保原告正常履行買賣契約，此由雙方協議書第1條
    約定可知，且依協議書第2條約定，系爭保證金於告違反買
    賣契約任何約定時，同意由被告沒收等情，今原告以保證金
    抵充其所積欠債務，明顯違反協議書約定，其請求即無理由
    。
三、系爭本票係原告等於訂約時，共同簽發交付被告，作為原告
    違約時，被告便利求償之用，本票所約定之年息以20%計算
    之利息，其起算日期以原告違反買賣契約之日起算，並非自
    簽約日或發票日起計算其利息。是系爭本票只於原告違約時
    ，被告始有可能據以提示求償，並請求所約定之利息，如原
    告果能依約履行其應付價金義務時，被告斷無可能提示系爭
    本票請求付款，原告亦無需負擔本票上所約定年息20%之利
    息，且該約定年息未利息上限規定。又依雙方承擔契約風險
    觀之，被告須承擔原告不履行契約之風險，約定利率按年息
    20%計算，並非顯失公平。
四、兩造於買賣契約中固有違約金約定，惟被告於原告違約後迄
    未就違約金部分向原告為任何請求，原告就違約金部分請求
    違約金債權不存在，無即受確認判決之利益。
五、原告稱於94年7月26日有訴外人貿隆公司願以450萬元價格購
    買系爭機器設備，因被告以動產抵押設定尚未完成而不同意
    伊出售致無法清償被告債務云云，並非事實，且不合常理，
    因系爭設備既然尚未設定產抵押權與被告，原告自有完整之
    處分權，其處分系爭設備，無須被告同意，被告為能回收債
    權，亦不至不同意，而被告行使債權，先行占有保管擔保標
    的物，增加執行費支出，亦不會不同意。系爭設備最後處分
    所得款項為220萬元，暨原告所給付之2萬元，已抵充原告因
    另外一筆買賣契約所積欠之部分價金債務（即臺灣桃園地方
    法院94年度桃簡字第1828號給付票款事件之和解金額），因
    此已無餘額可資抵充系爭本票債務。
參、證據：提出兩造訂立之買賣契約書影本、系爭本票影本及桃
    園地院94年度桃簡字第1828號和解筆錄影本等件為證。
    理  由
一、本件原告原起訴第1項係請求確認被告持有系爭本票超過513
    萬4,500元部分自94年7月5日起至清償日止按年息20%部分及
    依年息10.95%計算之違約金本票債權不存在等情；嗣變更如
    聲明所示金額及追加原告戊○○，被告對原告之變更及追加
    ，並不爭執（見院卷第79頁），原告之變更及追加聲明，依
    民事訴訟法第255條第1項1款規定，應予准許。
二、原告起訴主張：原告為分期付款購買晶片產品，與被告訂立
    買賣契約書，簽發系爭本票，約定總價728萬5,500元，原告
    分12期清償，原告已清償第1期款65萬1,000元，剩餘663萬
    4,500元本金，原告因財務問題無法清償上述買賣契約債務
    ，被告聲請法院就系爭本票之剩餘本金強制執行，經獲准裁
    定執行，但被告應將前述150萬元履約保證金自剩餘本金扣
    除，又原告欲將系爭買賣標的的物晶片等出售訴外人貿隆公
    司，因被告反對而未成功，被告應依動產交易法第22條規定
    賠償416萬元，再另設備出售前原告償付20,000元，總計償
    付483萬1,000元，尚餘58萬1,225元未清償，因此被告執以
    求償之系爭本票僅58萬1,225元，超過部分債權不存在；另
    被告設定之買賣契約清償利率過高，其超額獲取利息應予酌
    減，依民事訴訟法第247條反民法第253條規定，求為確定及
    酌減利息如聲明所示之判決。
    被告則以：原告簽訂買賣契約所交付予被告之150萬元保證
    金，目的為擔保原告正常履行買賣契，系爭保證金係在原告
    違反契約情形下才實行，如無違約，被告無權沒收；又被告
    請求之本票利息部分，係自原告違約時起算，以年息20%計
    算未超過法律規定，原告另指訴被告阻撓出售買賣標的物，
    但被告當時非抵押權人，無權表示同意與否，自無阻撓反對
    之事實，自不會有如原告所主張416萬元損害賠償債權存在
    等語，資為抗辯。
三、本件兩造所不爭執者為：
    (一)原告因分期付款購買晶片產品，於94年5月4日與被告簽訂
      買賣契約書，並簽發系爭本票面額728萬5,500元，原告已
      交付第1期款65萬1,000元，嗣因財務問題致無法償所餘票
      663萬4,500元，經被告聲請士林地院裁定准予執行663萬
      4,500元之本票債權。
    (二)原告與被告簽訂買賣契約同時，另簽訂履約保證協議書，
      由原告提供150萬元履約保證金，約定如原告未履行時，
      該150萬元履約保證金不得抵充剩餘本金債權。
    (三)被告與告約定違約時計算遲延利息利率為年息20%。
四、兩造所爭執者為：(一)原告所給付之150萬元保證金得否抵沖
    價金債務？(二)原告請求被告賠償系爭買賣標的物未出售損害
    及設備拍賣前出售償付部分分債務是否有據？(三)本票所約定
    以年息20%計算是否有違反民法第247條之1規定之顯失公平
    原則之適用？(四)買賣契約中所約定之年息10.95%違約金有無
    民法第252條酌減規定之適用？
    茲分述之：
（一）原告所給付之150萬元保證金得否抵沖價金債務：
    1.查原告騰豐公司於簽訂買賣契約時與被告簽訂協議書，其
      中第1條約定「前開合約甲方（即原告）除應履行之義務
      外，同意另提供新台幣1,500,000元整予乙方（即被告）
      ，做為前開合約之履約保證金。」、第2條約定「甲方如
      有違反前開合約約定事時，同意履約保證金由乙方沒收之
      ，絕無異議。」、第3條約定「甲方不得以履約保證金作
      為抵付前開合約每期應付款，違者視同約，依前條規定論
      處。」（見本院卷第10頁）。因之，依協議書約定該150
      萬元履約保證金，不得抵充原告未按期還款之剩餘本金。
    2.原告雖稱：該協議書約定意旨違反民法第247條之定型化
      契約條款約定，該不得抵充約定應屬無效等情。但原告於
      簽訂買賣契約同時，而簽訂協議書，其上名義即係履約保
      證之用，目的是為擔保原告正常履行買賣契約之用，既名
      之為履約保證，則原告在訂約當時即知該保證金將會有沒
      收保證金之強制作用存在，今原告未能履約，被告沒收保
      證金，係按兩造所訂協議書內容而履行，原告未能舉出程
      序與實質上被告利用此項履約保證金，而使被告不得已簽
      訂該協議書，則難謂該協議書之沒收約款無效，因此原告
      請求將此150萬元保證金，自剩餘本金663萬4,500元中扣
      除，並非有據。
（二）原告請求被告賠償系爭買賣標的物未出售損害及原告已償
      付部分債務是否有據：
    1.原告主張：因被告反對原告出售系爭買賣標的物即晶片產
      品予訴外人貿隆公司，而依動產擔保交易法第22條規定請
      求損害賠償416萬元，又備拍賣前出售2萬元應予扣抵云云
      。
    2.按動產擔保交易法第22條規定「抵押權人占有或出賣抵押
      物，未依第18條、第19條及第21條規定辦理者，債務人得
      請求損害賠償。」，是以須當事人間合意並設定動產抵押
      權存在為前提。本件原告向被告購買晶片產品，原告為買
      受人，而被告為出賣人，兩造間未設定動產抵押權存在，
      因此原告依上開規定請求被告賠償416萬元，並非有據。
      又被告稱：系爭設備因被告占有保管後，原告未於雙方約
      定之94年9月底前，覓得適當之買方，系爭買賣標的物執
      行後得款220萬，原告另給付2萬元，而抵充原告騰豐公司
      、戊○○對被告另一筆債務，有被告提出之和解筆錄為證
      （見本院卷第67頁），原告對並未爭執，是以原告主張其
      交付2萬元可抵充剩餘本金，與事實不符。
（三）系爭本票所約定以年息20%計算是否有違反民法第247條之
      1規定之顯失公平原則之適用：
    1.原告主張：被告聲請系爭本票裁定強制執行，利息按年息
      20%履行計算，實屬太高而違反民法第247條之1第4款規定
      顯失公平，應酌減為法定利息5%云云。
    2.惟民法第205條係規定約定利率超過週年20%部分債權對於
      超過部分之利息無請求權，本件兩造約定於原告違約時，
      被告即得以本票聲強制執行，關於利息部分即約定以年息
      20%計算，符合法律規定，雙方有此約定利率存在，應按
      當事人原合意定之，且被告就此利息係以原告違約即94年
      7月5日第2期分期款未繳付時為據，被告並非於買賣契約
      開始時即按此年息20%計算，因之，原告要求酌減與法定
      利息相同，與兩造原約定合意相違，其請求並非有據。
（四）買賣契約中所約定之年息10.95%違約金有無酌減之適用：
    1.原告主張：被告所定之違約金以延付債務每日萬分之3（
      計年息10.95%）應予酌減云云。
    2.惟民法第252條約定違約金過高者法院得酌減至相當之金
      額規定，應以債權人實行違約金約款為前提。本件買賣契
      約第3條第2項固約定原告違約時應支付每日以萬分之3違
      約金，但被告辯稱：其未聲請執行違約金債權等語，而原
      告以其交付履約保證金150萬元，又認被告反對原告出售
      買賣標的物損失416萬元，再因被告聲請以利率年息20%計
      算利息，因上開情況而綜合認為每日萬分之3違約金過高
      ，惟該計算比例在其他債務請求案件中，無如原告所稱之
      履約保證金等情形，該約定比率即不能認屬過高情事。因
      之，原告請求酌減，並非有據。
五、綜上所述，原告主張其與被告訂立之買賣契約約定之150萬
    元履約保證金、被告應負動產抵押權人賠償責任及約定利率
    與違約金過高等，均不足取。被告抗辯其無違反定型化契約
    條款，原告具有違約之事實才起算利息者，及違約金為兩造
    議定並非過高約定等情，應可採信。從而，原告本於民事訴
    訟法第247條規定，請求確認被告持有原告於94年5月4日
    共同簽發之本票，其中超過58萬1,225元部分不存在及酌減
    第1項本票債權之利息約定等，為無理由，不應准許。
五、結論：本件原告之訴為無理由，依民事訴訟法第78條，判決
    如主文。
中    華    民    國    95    年     7    月     7    日
                  民事第三庭    法  官  李維心
以上正本係照原本作成
如對本判決上訴，須於判決送達後20日內向本院提出上訴狀
中    華    民    國    95    年     7    月     7    日
                                書記官  詹雪娥


司法院資訊處製作；財團法人民間司法改革基金會備份。
